【裁判字號】    99,易,1373
【裁判日期】    990812
【裁判案由】    詐欺
【裁判全文】
臺灣高雄地方法院刑事判決              99年度易字第1373號
公  訴  人  臺灣高雄地方法院檢察署檢察官
被      告  乙○○
上列被告因詐欺案件，經檢察官提起公訴（99年度偵字第6273號
），及移送併辦（99年度偵字第18381號），本院判決如下：
    主  文
乙○○幫助犯詐欺取財罪，累犯，處有期徒刑肆月，如易科罰金
，以新臺幣壹仟元折算壹日。
    事  實
一、乙○○前於民國96年間，因以提供金融帳戶方式所為之幫助
    詐欺取財案件，經本院以96年度簡字第4611號判處有期徒刑
    3 月，減為有期徒刑1 月又15日確定，於96年11月22日易科
    罰金執行完畢。詎其猶不知悔改，明知詐欺集團之不法份子
    經常利用他人存款帳戶、提款卡、密碼轉帳等方式，獲取不
    法利益並逃避執法人員之追查，且依其社會經驗，應有相當
    之智識程度可預見將自己所有存款帳戶存摺、提款卡連同密
    碼，交付與不相識之成年人使用，有被犯罪集團利用作為詐
    財轉帳匯款或其他財產犯罪之虞，竟以縱有人持其存款帳戶
    作為犯罪工具，亦不違其本意之幫助犯意，於99年1 月7 日
    前某日，在不詳地點，將其所申設之中華郵政股份有限公司
    岡山平和路郵局（下稱岡山平和路郵局）帳號000000000000
    00號帳戶之存摺、提款卡連同密碼，交與真實姓名、年籍不
    詳之成年人及其所屬詐欺集團使用。嗣該詐欺集團成員取得
    上開帳戶後，即意圖為自己不法之所有，共同基於詐欺取財
    之犯意聯絡，於99年1 月5 日中午12時許，先由該詐欺集團
    之不詳成員自稱「張振興」，在網路聊天室向甲○○○佯稱
    ：其任職於香港馬會獎券有限公司，該公司有給臺灣民眾10
    個名額代簽下注云云，致使甲○○○不疑有他而陷於錯誤，
    乃於同日下午3 時20分許，至臺北市○○區○○路上之臺北
    富邦銀行臨櫃匯款新臺幣（下同）20,000元至莊玉芳之高雄
    銀行小港分行000000000000號帳戶內（此部分由本院以99年
    度審易字第2623號案件審理中，起訴書誤載為匯入乙○○岡
    山平和路郵局帳戶內），該詐欺集團之不詳成員復自稱係張
    振興之會計「陳芸茜」，復撥打電話予甲○○○，佯稱要匯
    彩金港幣570 萬元與之，但需先收手續費57,000元云云，甲
    ○○○乃於99年1 月7 日下午2 時38分許，至臺北木柵郵局
    臨櫃匯款57,000元至乙○○上開岡山平和路郵局帳戶內，並
    旋即遭詐欺集團成員提領一空。嗣因木柵郵局員工通知甲○
    ○○可能遭到詐騙，經甲○○○報警處理，始悉上情。
二、案經高雄縣政府警察局岡山分局、臺北市政府警察局文山第
    一分局移送臺灣高雄地方法院檢察署檢察官偵查起訴及併案
    審理。
    理  由
一、按被告以外之人於審判外之陳述，雖不符刑事訴訟法第159
    條之1 至第159 條之4 之規定，而經當事人於審判程序同意
    作為證據，法院審酌該言詞陳述或書面陳述作成時之情況，
    認為適當者，亦得為證據；又當事人、代理人或辯護人於法
    院調查證據時，知有第159 條第1 項不得為證據之情形，而
    未於言詞辯論終結前聲明異議者，視為有前項之同意，刑事
    訴訟法第159 條第1 項、第159 條之5 分別定有明文。查本
    案判決所引用各項證據（含傳聞證據、非傳聞證據及符合法
    定傳聞法則例外之證據）之證據能力，檢察官、被告乙○○
    於本院審判程序時，均表示無意見，並同意引為證據，且於
    本院言詞辯論終結前，對於卷附具有傳聞證據性質之證據，
    既均已知其情，卻未聲明異議，本院認該具有傳聞證據性質
    之證據，亦無任何違法取證之不適當情形，以之作為證據使
    用係屬適當，自均具有證據能力。
二、訊據被告矢口否認有幫助詐欺取財之犯行，辯稱：伊是在99
    年1 月十幾日要領錢時，才發現存簿及提款卡都遺失了，伊
    因為有憂鬱症，有時會腦筋一片空白，所以將密碼寫在一張
    小紙條，跟提款卡放在一起，並沒有將帳戶交付或販賣給別
    人云云。經查：
  (一)被害人甲○○○於上揭時間接獲該詐欺集團不詳成員來電，
    以上開說詞施以詐術，致渠誤信為真而陷於錯誤，而以臨櫃
    匯款之方式將57,000元金額匯入被告上開岡山平和路郵局帳
    戶等情，業據被害人於警詢時證述明確（見偵一卷第8 至10
    頁），並有郵政國內匯款執據1 紙、中華郵政股份有限公司
    鳳山郵局99年3 月16日鳳營字第0990100268號函暨檢附之乙
    ○○岡山平和路郵局開戶、變更印鑑資料及客戶歷史交易清
    單1 份、以局號帳號查詢客戶存簿資料暨查詢存簿變更資料
    1 份在卷可稽（見偵一卷第12至14頁背面、23至28頁背面）
    ，復為被告所不爭執，是被告所有上開岡山平和路郵局帳戶
    確實經詐欺集團使用，致被害人陷於錯誤，而順利詐得如事
    實欄所載之金額等事實，均堪以認定。
  (二)被告所有之岡山平和路郵局帳戶於99年1 月10日經列為警示
    帳戶，有上開郵局客戶歷史交易清單在卷可稽（見偵一卷第
    28頁），然其於99年1 月12日至該郵局辦理補發存摺時，為
    警逮捕後供稱：伊所有的岡山平和路郵局帳戶一直使用到98
    年11月間發現存簿及金融卡遺失，因為帳戶沒錢，所以沒有
    去郵局掛失等語（見偵一卷第7 頁），於99年1 月28日警詢
    時則供稱：伊的郵局存簿及提款卡是在98年11月份發現遺失
    ，99年1 月12日是要到岡山平和路郵局補發存摺，沒有將提
    款卡密碼告訴他人或記載於何處等語（見偵一卷第5 頁），
    於99年2 月7 日警詢時復供稱：伊在98年12月間發現該帳戶
    存摺、提款卡遺失，曾於同年12月中旬向警方報案等語在卷
    （見警一卷第3 頁背面），依被告上開供述觀之，被告於歷
    次警詢時均明確陳稱係於98年11月間即發現遺失，然而其於
    99年3 月30日於偵查中則供稱：伊的郵局帳戶是在99年1 月
    十幾日要領錢時才發現遺失的等語（見偵一卷第31頁），惟
    被告於99年1 月12日甫為警逮捕時即辯稱係於98年11月間發
    現遺失，並非供稱係因99年1 月十幾日發現存摺、提款卡不
    見，方至郵局辦理補發存摺，其就遺失時間供述前後歧異，
    已難採信；復於同次訊問程序經檢察事務官就此質之，被告
    旋即改口供稱：伊現在才想起來是98年11月份遺失的，發現
    遺失後馬上到警察局報案遺失，因為伊平時都將存摺和提款
    卡放在家裡的抽屜裡，伊那裡常遭小偷，伊是在壽天派出所
    報案等語（見偵一卷第32至33頁），嗣後於同次偵查中又改
    口稱：伊是在98年12月領到沒有錢了，所以是98年12月遺失
    的等語（見偵一卷第32頁），已足徵被告係為免刑事追訴而
    閃爍其辭，況經檢察官函詢結果，高雄縣政府警察局岡山分
    局轄區之壽天派出所於98年間並未受理被告通報竊盜或詐欺
    案件，有該分局99年4 月21日高縣岡警偵字第0990005017號
    函暨檢附之壽天派出所員警張順凱職務報告影本1 份附卷可
    憑（見偵一卷第34至35頁），足見並無被告所辯遺失金融帳
    戶報案之事實，是被告辯稱98年11月、12月間遺失，且有向
    警方報案一節，顯屬虛偽之詞，而與事實不符。再者，被告
    於99年7 月1 日本院準備程序時雖供稱：伊是在99年1 月十
    幾日要領錢時，才發現存簿及提款卡都遺失了等語（見本院
    審易卷第20頁），然此已與其前揭供詞大相逕庭，況被告於
    99年1 月12日為警逮捕時亦為相異之辯解，並未提及此節，
    於偵查中亦一再翻異前詞，所辯難以憑取業如上述，益徵被
    告辯稱遺失一節，實係臨訟為取信偵、審機關之脫免卸責之
    詞，殊難採信。
  (三)又被告另辯稱：伊有憂鬱症，有時會腦筋一片空白，故將密
    碼寫在小紙條，跟提款卡放在一起云云（見本院審易卷第20
    頁），然其於99年1 月28日警詢時先供稱：伊的提款卡密碼
    為123456，沒有告訴他人或記載於何處等語（見偵一卷第5
    頁），已明確供稱並未將密碼告訴他人或記載於提款卡上，
    嗣於99年2 月7 日警詢時則供稱：伊將提款卡密碼寫在提款
    卡上等語（見警一卷第4 頁），及於99年3 月30日偵查中供
    稱：伊將密碼寫在一張紙上貼在提款卡後面等語（見偵一卷
    第33頁），已與上開供述歧異前後不一，復核以其於本院審
    理時另辯稱係將密碼寫在小紙條，跟提款卡放在一起云云，
    更與前開將密碼書寫或黏貼在提款卡上之方式迥異，被告供
    述一再翻異，實難為本院採信。況且，提款卡之密碼係提領
    存款之必要識別碼，為金融機關控管及申設人防免遭人盜用
    之機制，為避免提款卡遺失後徒增他人盜用之危險，一般通
    常智識之人為防存簿遺失遭盜領，均不至隨意將該等提款卡
    及密碼置放於同一處、將記載密碼之紙張與提款卡置放一起
    ，甚至將密碼寫在提款卡上面一望即知。而被告既已自承提
    款卡密碼為123456等語在卷（見本院審易卷第20頁），該密
    碼毫無任何變化、簡單容易記憶，復觀諸上開郵局帳戶之客
    戶歷史交易清單，被告自98年1 月間迄98年12月止，每月均
    提款數次，次數非少，豈有加以抄寫記載之必要，況被告於
    本院審理時陳稱：該帳戶係用來領薪餉及殘障津貼的等語（
    見本院審易卷第20頁），應為被告重要經濟來源當無疑問，
    而被告係41年出生，於案發時為57歲之成年男子，對於將提
    款卡與密碼同時存放、或將密碼寫在提款卡上，容易遭人盜
    用等眾所周知之基本常識，當無不知之理；參以被告於96年
    間，即已因交付其所有兆豐國際商業銀行岡山分行帳戶之存
    摺、印章、提款卡及密碼等資料予詐欺集團使用，經本院認
    定涉有幫助詐欺取財犯行，經本院以96年度簡字第4611號判
    處有期徒刑3 月，減為有期徒刑1 月又15日確定，被告對於
    帳戶遺失恐遭詐欺集團盜用一節，更難諉為不知，殊難想像
    其竟將個人重要帳戶設定密碼為簡易之123456，且將該密碼
    加以抄寫記載於提款卡上，徒增失竊遭人盜用風險。被告所
    辯顯與一般事理相悖，要無可採。
  (四)又自犯罪行為人角度審酌，其既知利用他人之帳戶掩飾犯罪
    所得，應非愚昧之人，當知社會上一般正常之人，如帳戶存
    摺、印鑑章、提款卡、提款密碼遺失或遭竊，為防止拾得或
    竊得之人盜領其存款或做為不法使用，而徒增訟累，必於發
    現後立即報警或向金融機構辦理掛失止付，在此情形下，如
    仍以該帳戶作為犯罪工具，則在其向他人詐欺，致使被害人
    將款項匯入該帳戶後，極有可能因帳戶所有人掛失止付而無
    法提領，則其大費周章從事於犯罪之行為，自無可能甘冒犯
    罪後遭追訴、處罰之風險，卻只能平白無故替原帳戶所有人
    匯入金錢，而無法得償犯罪之目的。且目前詐欺集團透過詐
    騙、購買之方式，取得金融帳戶施以詐騙案件非少，亦無必
    要甘冒遭人提款詐得款項之風險，而使用拾得之帳戶。換言
    之，從事此等財產犯罪之不法份子，若非確知該帳戶所有人
    不會去報警或掛失止付，以確定其等能自由使用該帳戶提款
    、轉帳，則其等應不至於以該帳戶從事於財產犯罪。而本件
    被告辯稱上開帳戶係在家中抽屜失竊，卻無相關報案紀錄，
    業如上述，而其所為辯詞復有上開諸多悖於常情之處，本院
    自難採信。是上開帳戶資料既確有遭詐欺集團用於向被害人
    詐欺取財之事實，佐以前揭說明，客觀上當可合理認定被告
    確有提供上開帳戶之存摺、提款卡及密碼予詐欺集團成員無
    誤。
  (五)再者，一般人向金融機構申請開立帳戶並非難事，而近年來
    不法犯罪集團利用人頭帳戶以行詐騙或恐嚇取財，並藉此隱
    匿渠等犯罪所得，規避檢警等執法人員查緝之事件時有所聞
    ，報章雜誌及新聞媒體均多所宣導、批露，是避免此等專屬
    性甚高之金融機構帳戶被不法行為人利用為詐財之工具，應
    係一般人於生活中所易於體察之常識，茍見他人不自己申請
    開立帳戶，反係蒐集不特定人之帳戶使用，衡情應當可預見
    被蒐集之帳戶乃可能被利用為與財產有關之犯罪工具，被告
    既為41年出生、具備國中學歷之成年男子，目前在漁業署擔
    任清潔工（見偵一卷第6 頁受詢問人欄、本院易字卷第24頁
    ），堪認被告具備基本學歷及社會經驗，又有幫助詐欺之前
    科，對於上情自難諉為不知，竟猶將上開郵局帳戶存摺、提
    款卡及密碼等物品交付他人使用，就他人將持以施行詐騙之
    結果應有所認識，且對此事實之發生並不違反其本意，被告
    自有幫助詐欺取財之不確定故意至明。
  (六)綜上所述，被告上開辯解，顯屬事後卸責之詞，殊無可採。
    從而，本件事證明確，被告上開犯行堪以認定，應依法論罪
    科刑。
三、按刑法上之幫助犯，係對於犯罪與正犯有共同之認識，而以
    幫助之意思，對於正犯資以助力，而未參與實施犯罪之行為
    者而言。如未參與實施犯罪構成要件之行為，且係出於幫助
    之意思提供助力，即屬幫助犯，而非共同正犯（最高法院91
    年度台上字第2974號、88年度台上字第5520號判決意旨參照
    ）。查本件被告將其所有之岡山平和郵局帳戶資料提供給姓
    名年籍不詳之成年人，再由該人將該帳戶轉交詐欺集團成員
    詐騙他人財物，顯係基於幫助他人詐欺之犯意，且被告單純
    提供金融機構帳戶供人使用之行為，並不等同於向被害人施
    以欺罔之詐術行為，應屬該罪構成要件以外之行為。是核被
    告所為，係犯刑法第30第1 項前段、第339 條第1 項之幫助
    詐欺取財罪。檢察官移送併辦意旨書所載被告乙○○部分，
    與本案係屬同一事實，本院自得就此部分移送併辦之事實併
    予審理，併此敘明。被告有如事實欄所載受有期徒刑執行完
    畢之事實，有臺灣高等法院被告前案紀錄表在卷可稽，其受
    徒刑之執行完畢，5 年內故意再犯本件有期徒刑以上之罪，
    為累犯，應依刑法第47條第1 項規定加重其刑。又被告並未
    實際參與詐欺犯行，為幫助犯，所犯情節較正犯輕微，爰依
    刑法第30條第2 項規定，按正犯之刑減輕之，並依法先加後
    減。爰審酌被告前已有如事實欄所載販賣帳戶之幫助詐欺犯
    行，經法院判處罪刑在案，有臺灣高等法院被告前案紀錄表
    及本院96年度簡字第4611號刑事簡易判決書各1 份在卷可查
    ，其竟不知悔改猶再犯本案，將金融帳戶交予他人使用，誠
    屬不該，且其雖未實際參與本件詐欺取財犯行，但其提供金
    融帳戶供不法犯罪集團使用，致被害人甲○○○受有57,000
    元之損害（被害人另遭詐騙20,000元，係匯入另案被告莊玉
    芳金融帳戶內，與本件被告無涉），並造成執法機關不易查
    緝犯罪行為人，嚴重危害社會治安，助長社會犯罪風氣，增
    加被害人求償之困難，於本院審理時又矢口否認犯行，態度
    非佳，並考量被告犯罪手段、智識程度、所生損害及檢察官
    具體求處有期徒刑4 月等一切情狀，量處如主文所示之刑，
    並諭知如主文所示之易科罰金折算標準，以示懲儆。
四、退併辦部分（即臺灣高雄地方法院檢察署99年度偵字第1838
    1 號關於被告莊玉芳部分）：
  (一)移送併辦意旨略以：莊玉芳可預見一般人取得他人金融帳戶
    ，常與財產犯罪有密切之關連，亦知悉詐騙集團等不法份子
    經常利用他人存款帳戶、提款卡、密碼以轉帳方式，詐取他
    人財物並藉以逃避追查，竟仍以不違反其本意之幫助犯意，
    於98年12月31日，在高雄市小港區某7-11超商，以宅急便方
    式，將其申辦之高雄銀行小港分行帳號000000000000號帳戶
    存摺、提款卡連同密碼，郵寄至基隆市○○區○○街18之1
    號，交予真實姓名年籍不詳自稱「張展碩」網友所指定之成
    年男子「李明和」及其所屬詐欺集團使用。嗣該詐欺集團成
    員取得上開帳戶存摺等物品後後，即意圖為自己不法之所有
    ，共同基於詐欺取財之犯意聯絡：(一)由該詐欺集團之不詳成
    員自稱「林志凱」，在網路上以MSN （即網路即時通訊）向
    曾雪如佯稱：其在香港馬會彩券公司工作，可提供號碼，一
    定中獎云云，致曾雪如誤信為真陷於錯誤，於99年1 月5 日
    下午2 時36分許，匯款30,000元至莊玉芳上開高雄銀行帳戶
    內；(二)由該詐欺集團之不詳成員自稱「張振興」，在網路聊
    天室向甲○○○佯稱：其任職於香港馬會獎券有限公司，該
    公司有給臺灣民眾10個名額代簽下注云云，致使甲○○○不
    疑有他而陷於錯誤，乃於99年1 月5 日下午3 時20分許，至
    臺北市○○區○○路上之臺北富邦銀行臨櫃匯款20,000元至
    莊玉芳上開高雄銀行帳戶內。因認莊玉芳涉犯刑法第30條第
    1 項、第339 條第1 項之幫助詐欺取財罪嫌，上開部分與莊
    玉芳業經提起公訴繫屬本院審理之幫助詐欺案件，為想像競
    合之裁判上一罪關係，爰移請本院併案審理等語。
  (二)經查，莊玉芳前因提供上開高雄銀行帳戶之幫助詐欺案件，
    經檢察官以99年度偵字第17272 號提起公訴，現另由本院以
    99年度審易字第2623號審理中，有上開99年度偵字第17272
    號起訴書及莊玉芳之臺灣高等法院被告前案紀錄表附卷可查
    （見本院易字卷第9 至11頁），而本案檢察官僅就被告乙○
    ○部分提起公訴，移送併辦意旨書所載莊玉芳涉犯幫助詐欺
    罪嫌部分，非屬本案起訴範圍，自非本案起訴效力所及，本
    院無從併予審究，應退還檢察官另為適法之處理，併此敘明
    。
據上論斷，應依刑事訴訟法第299 條第1 項前段，刑法第30條第
1 項前段、第2 項、第339 條第1 項、第47條第1 項、第41條第
1 項前段，刑法施行法第1 條之1 第1 項、第2 項前段，判決如
主文。
本案經檢察官王清海到庭執行職務。
中    華    民    國    99    年    8     月    12    日
                  刑事第十八庭  審判長法  官  李東柏
                                      法  官  陳芸珮
                                      法  官  周佳佩
以上正本證明與原本無異。
如不服本判決應於收受送達後10日內向本院提出上訴書狀，並應
敘述具體理由；如未敘述上訴理由者，應於上訴期間屆滿後20日
內向本院補提理由書（均須按他造當事人之人數附繕本）「切勿
逕送上級法院」。
中    華    民    國    99    年    8     月    13    日
                                      書記官  蔡淑貞
附錄本案論罪科刑法條：
刑法第339 條第1 項
意圖為自己或第三人不法之所有，以詐術使人將本人或第三人之
物交付者，處5 年以下有期徒刑、拘役或科或併科1,000 元以下
罰金。
刑法施行法第1 條之1
中華民國94年1 月7 日刑法修正施行後，刑法分則編所定罰金之
貨幣單位為新臺幣。
94年1 月7 日刑法修正時，刑法分則編未修正之條文定有罰金者
，自94年1 月7 日刑法修正施行後，就其所定數額提高為30倍。
但72年6 月26日至94年1 月7 日新增或修正之條文，就其所定數
額提高為3 倍。

司法院資訊處製作；財團法人民間司法改革基金會備份。
